ACORDAO-COMPLETO-2435158

ACÓRDÃO 12531/2020 ATA 41/2020 - PRIMEIRA CÂMARA

VISTOS, relatados e discutidos estes autos que tratam de atos de concessão de aposentadoria emitidos pelo Centro Federal de Educação Tecnológica Celso Suckow da Fonseca (Cefet/RJ) ;
ACORDAM os Ministros do Tribunal de Contas da União, reunidos em Sessão da 1ª Câmara, nos termos dos arts. 71, inciso III, da Constituição Federal, 1º, inciso V, e 39, inciso II, da Lei 8.443/1992 e 260, §1º, do RITCU c/c art. 6º, § 2º, da Resolução TCU 206/2007 e ante as razões expostas pelo Relator, em:
9.1. destacar do presente processo os atos de concessão de aposentadoria emitidos em favor de Celida Maria Silva Lapagesse (XXX.509.477-XX) , Duilio Candido Marques (XXX.713.807-XX) e Eliane Serpa Damasceno Ribeiro (XXX.352.917-XX) , autuando-os em processo apartado para que seja realizada a oitiva dos interessados acerca do pagamento da parcela judicial que diz respeito às 12 referências;
9.2. considerar ilegais os atos de concessão de aposentadoria emitidos em favor de Ângela Bocchetti (XXX.066.487-XX) e Carlos Ernani Bon Pinheiro (XXX.754.807-XX) , recusando-se os respectivos registros;
9.2.1. dispensar a devolução dos valores indevidamente recebidos até a data da ciência desta deliberação pelo Centro Federal de Educação Tecnológica Celso Suckow da Fonseca, com base no Enunciado 106 da Súmula da Jurisprudência do TCU;
9.2.2. determinar ao Centro Federal de Educação Tecnológica Celso Suckow da Fonseca, com base no art. 45 da Lei 8.443/1992, que:
9.2.2.1. faça cessar os pagamentos decorrentes dos atos impugnados, comunicando ao TCU, no prazo de 15 (quinze) dias, as providências adotadas, nos termos do art. 262, caput, do Regimento Interno do TCU, art. 8º, caput, da Resolução-TCU 206/2007 e 19, caput, da Instrução Normativa-TCU 78/2018;
9.2.2.2. exclua dos proventos de Ângela Bocchetti e Carlos Ernani Bon Pinheiro a parcela judicial que se refere às 12 referências, respectivamente nos valores de R$ 1.881,73 e R$ 1.861,78, por não haver amparo legal nem judicial para a manutenção das vantagens referidas;
9.2.2.3. em relação aos interessados cujas aposentadorias foram apreciadas pela ilegalidade, emita novos atos, livres das irregularidades apontadas, submetendo-os ao TCU, no prazo de 30 (trinta) dias, consoante os arts. 262, § 2º, do Regimento Interno do TCU e 19, § 3º, da Instrução Normativa TCU 78/2018;
9.2.2.4. comunique aos interessados o teor desta decisão, alertando-os de que o efeito suspensivo proveniente da interposição de eventuais recursos não os exime da devolução dos valores percebidos indevidamente após as respectivas notificações, caso os recursos não sejam providos;
9.2.2.5. no prazo de 30 (trinta) dias, contados da ciência desta decisão, envie a este Tribunal documentos comprobatórios de que os interessados estão cientes da presente deliberação.

Atos de concessão de aposentadoria emitidos pelo Centro Federal de Educação Tecnológica Celso Suckow da Fonseca. Apreciação para fins de registro.

Primeira Câmara

3. Interessados: Ângela Bocchetti (XXX.066.487-XX); Carlos Ernani Bon Pinheiro (XXX.754.807-XX); Celida Maria Silva Lapagesse (XXX.509.477-XX); Duilio Candido Marques (XXX.713.807-XX); Eliane Serpa Damasceno Ribeiro (XXX.352.917-XX).

13.1. Ministros presentes: Walton Alencar Rodrigues (Presidente), Benjamin Zymler, Bruno Dantas e Vital do Rêgo (Relator).
13.2. Ministros-Substitutos presentes: Augusto Sherman Cavalcanti e Weder de Oliveira.

VITAL DO RÊGO

Adoto como relatório, com os devidos ajustes de forma, a instrução elaborada no âmbito da Secretaria de Fiscalização de Pessoal (peça 28) , com a qual se manifestou de acordo o corpo gerencial daquela unidade técnica especializada (peça 29) , a seguir transcrita:
INTRODUÇÃO
1.	Trata-se de atos de concessão de aposentadoria de Angela Bocchetti, Carlos Ernani Bon Pinheiro, Celida Maria Silva Lapagesse, Duilio Candido Marques e Eliane Serpa Damasceno Ribeiro, ex-servidores do Centro Federal de Educação Tecnológica Celso Suckow da Fonseca.
2.	Os atos foram submetidos, para fim de registro, à apreciação do Tribunal de Contas da União (TCU) , de acordo com o art. 71, inciso III, da Constituição Federal. O cadastramento e a disponibilização ao TCU ocorreram por intermédio do Sistema de Apreciação e Registro de Atos de Admissão e Concessões, na forma dos arts. 2º, caput e incisos I a VI, e 4º, caput, da Instrução Normativa - TCU 78/2018.
EXAME TÉCNICO
3.	Por meio da análise das informações presentes nos sistemas Sisac e Siape, constatou-se o pagamento da rubrica "DECISAO JUDICIAL N TRAN JUG AP". As informações constantes dos atos Sisac de Celida Maria Silva Lapagesse e Duilio Candido Marques não permitiram a identificação das ações judiciais que embasariam a percepção da vantagem.
4.	Dessa maneira, foi realizada diligência (peça 13) à unidade jurisdicionada para que fossem apresentados esclarecimentos e/ou decisão judicial que tivessem determinado explicitamente a incorporação definitiva da parcela concedida.
5.	Em resposta (peça 15) , foi encaminhada a decisão judicial que fundamentaria a manutenção da rubrica paga aos inativos.
EXAME TÉCNICO
6. 	Inicialmente, cabe salientar que no âmbito do TCU, é pacífico o entendimento acerca de pagamentos embasados em decisões judiciais. Nestes casos, o pagamento deve ser feito na forma de vantagem pessoal nominalmente identificada (VPNI) , em valores fixos, e não percentuais, sujeita exclusivamente aos reajustes gerais do funcionalismo, subtraindo-se as sucessivas incorporações decorrentes de novas estruturas remuneratórias criadas por lei até a absorção integral dessa vantagem, a não ser que haja decisão judicial que expressamente determine a manutenção da parcela mesmo após a implementação de reajustes salariais.
7.	A sentença encaminhada a esta Corte, que tramitou no Tribunal Regional Federal da 1ª Região, esclarece que a vantagem percebida pelos ex-servidores diz respeito à incorporação de percentual de 60%, que equivaleria ao reposicionamento daquele grupo em doze referências, a exemplo do que havia ocorrido com os servidores civis do Ministério da Aeronáutica. 
8.	Em trecho daquela decisão, lê-se (peça 1, p. 6) :
"Ora, é público e notório que o reposicionamento teve o escopo de antecipar promoções futuras e que em várias outras decisões judiciais os servidores obtiveram indistintamente a reposição de 12 referências." (grifado) 
9.	O intuito do referido reposicionamento seria antecipar, caso a caso, promoções futuras em até 12 referências, à imagem do que havia ocorrido com os servidores do Ministério da Aeronáutica. Na hipótese de a carreira não ser dividida em referências, seria incorporado o percentual que lhes fosse equivalente. 
10. Nos presentes autos, entretanto, nota-se que ao invés de incorporar os valores apurados mediante a aplicação do percentual sobre a estrutura salarial vigente à época em que seria devido, ou, na melhor das hipóteses, à época da intimação da decisão judicial, a unidade jurisdicionada criou rubrica à parte, incidindo sobre toda e qualquer estrutura remuneratória, ainda que estipulada posteriormente e em regime jurídico diverso daquele no qual eventualmente ocorreram os fatos que deram ensejo à decisão judicial trabalhista.
11.	 A tabela a seguir mostra a progressão dos valores pagos aos inativos (peças 17 a 26) :
		Rubrica paga em maio/1999 (R$) 
	Rubrica paga atualmente (R$) 

	Ângela
	1.196,49
	1881,73

	Carlos
	1.068,31
	1.861,78

	Célida
	1.025,98
	1.362,19

	Duilio
	1.104,57
	1.026,49 (obs.: em maio/2003, mês da aposentadoria = 1.298,63) 

	Eliane
	736,07
	1.520,26

Fonte: Sefip
12.	 A rubrica paga aos aposentados aumentou com o passar dos anos, sendo calculada sobre todas as outras estruturas remuneratórias, cujos valores também aumentaram com o tempo. No caso do inativo Duilio, a rubrica também veio aumentando de valor até o mês de sua aposentadoria, em maio de 2003. No mês seguinte, a parcela foi reduzida e desde então seu valor permaneceu o mesmo. 
13.	 Apesar de a unidade jurisdicionada, em sua resposta (peça 15, p. 1) , afirmar que a decisão judicial justifica "a manutenção da referida parcela mesmo após a implementação de reajustes salariais posteriores", não consta da sentença nenhuma menção à manutenção do percentual a despeito de futuros aumentos salariais, tampouco estabelece sua incidência sobre os aumentos posteriores das demais estruturas remuneratórias. O que consta da sentença, além da determinação de incorporação do percentual de 60%, é, conforme transcrito anteriormente, que a parcela teria por intuito antecipar promoções futuras.
14.	 A parcela, obedecendo aos preceitos do Acórdão 2161/2005-TCU-Plenário, Relator Walton Alencar Rodrigues, deveria ser transformada em VPNI e seu valor ser paulatinamente absorvido pelas reestruturações remuneratórias ocorridas desde sua concessão judicial, não havendo justificativa para que continue sendo paga ad aeternum.
15.	 Assim, considerando-se que a parcela continua sendo paga, em afronta à jurisprudência deste Tribunal no que diz respeito a rubricas fundamentadas em decisões judiciais, entende-se que os atos em comento devem ser considerados ilegais e seus registros negados.
PROPOSTA DE ENCAMINHAMENTO 
16.	 Ante o exposto, com fundamento nos arts. 71, inciso III, da Constituição Federal, 1º , inciso V, e 39, incisos I e II, da Lei 8.443/1992 e 260, § 1º , do Regimento Interno do Tribunal de Contas da União, propõe-se considerar ilegais e negar o registro dos atos de Angela Bocchetti (CPF XXX.066.487-XX) , Carlos Ernani Bon Pinheiro (CPF XXX.754.807-XX) , Celida Maria Silva Lapagesse (CPF XXX.509.477-XX) , Duilio Candido Marques (CPF XXX.713.807-XX) e Eliane Serpa Damasceno Ribeiro (CPF XXX.352.917-XX) .
O Ministério Público, representado nos autos pelo Procurador Dr. Júlio Marcelo de Oliveira manifestou-se de acordo com a proposição da unidade técnica (peça 30) . 
É o Relatório.

não há.

Procurador Júlio Marcelo de Oliveira.

APOSENTADORIA. PERCEPÇÃO INDEVIDA DE PARCELA COM FUNDAMENTO EM DECISÃO JUDICIAL TRANSITADA EM JULGADO REFERENTE A REPOSICIONAMENTO NA CARREIRA, DENOMINADA 12 REFERÊNCIAS. SUPERVENIENTE EXAURIMENTO DOS EFEITOS DA COISA JULGADA. AUSÊNCIA DE JUSTIFICATIVA PARA A MANUTENÇÃO DO PAGAMENTO DA REFERIDA PARCELA JUDICIAL, A DESPEITO DE JÁ EXAURIDA. DESTAQUE DE TRÊS ATOS PARA AUTUAÇÃO EM PROCESSO APARTADO. ILEGALIDADE DE DOIS ATOS. DETERMINAÇÕES.

APOSENTADORIA (APOS)

Secretaria de Fiscalização de Pessoal (Sefip).

Apreciam-se, nesta oportunidade, atos de concessão de aposentadoria emitidos pelo Centro Federal de Educação Tecnológica Celso Suckow da Fonseca (Cefet/RJ) em favor dos ex-servidores Ângela Bocchetti, Carlos Ernani Bon Pinheiro, Celida Maria Silva Lapagesse, Duilio Candido Marques e Eliane Serpa Damasceno Ribeiro. 
A Sefip, na instrução de peça 28, propõe considerar ilegais os atos constantes dos autos em razão do pagamento da vantagem judicial denominada "12 referências".
O Ministério Público junto ao TCU ratifica o encaminhamento proposto pela Sefip.
-II-
No mérito, acolho, no essencial, as conclusões constantes dos pareceres precedentes, sem prejuízo de fazer as observações que se seguem.
Destaco que, nos casos dos autos, a parcela que diz respeito às "12 referências" decorreu de decisão judicial proferida pela justiça do trabalho no início da década de 1990, por meio da qual foi assegurada, aos interessados, progressão funcional equivalente a doze referências ou aumento de remuneração correspondente.
A parcela representou a concessão judicial de reposicionamento na carreira, de forma a assegurar isonomia de tratamento com outras carreiras, em virtude da disparidade de tratamento estabelecida pelo Poder Executivo na aplicação do reposicionamento estabelecido pelo Ofício-Circular nº 5/85. A despeito de tal fato, verifico que a decisão judicial acostada na peça 15 não determinou a incorporação de percentuais à remuneração do servidor, mas sim, a concessão "ou do reposicionamento integral (12 referências) ou do aumento de remuneração correspondente".
Se o reposicionamento tivesse sido concedido administrativamente, de maneira regular, teria sido absorvido por reajustes futuros. Sendo assim, como a decisão judicial antecedeu modificações na estrutura remuneratória do cargo, não mais seria cabível o pagamento da parcela, salvo na hipótese de eventual possibilidade de redução remuneratória, ou no caso de a decisão judicial haver expressamente definido que a parcela concedida deveria ser paga após subsequentes reajustes salariais, o que não ocorreu.
Portanto, observo que o fato gerador desse pagamento está extinto, porquanto os interessados estão no final de carreira, não fazendo jus a referências além da última Classe/Padrão da carreira em que se encontravam. Na linha da ilegalidade acerca da percepção dessa vantagem, cito, entre outros, os seguintes precedentes: Acórdãos 3.255/2009, 1.178/2011, ambos da 1ª Câmara, e Acórdão 4428/2010-TCU-Segunda Câmara.
Assim, o pagamento dessa sentença judicial configura bis in idem, pois desapareceu o motivo gerador da concessão da decisão judicial. Além disso, mesmo que se admitisse a continuidade de seu pagamento, o comparativo dos contracheques de janeiro/1999 e agosto/2020 (peças 17 a 26) comprova matematicamente que as novas estruturas remuneratórias implantadas ao longo dos anos, excluídas as rubricas judiciais, mais do que superam a estrutura anterior com as sentenças.
Ademais, observo que tal parcela é incompatível com o regime jurídico único, uma vez que decorre do regime celetista. Sobre essa questão, observo que, nos termos do Enunciado 241, da Súmula de Jurisprudência do TCU, "as vantagens e gratificações incompatíveis com o Regime Jurídico Único, instituído pela Lei 8.112, de 11/12/90, não se incorporam aos proventos nem à remuneração de servidor cujo emprego, regido então pela legislação trabalhista, foi transformado em cargo público por força do art. 243 do citado diploma legal". 
Vale dizer que a decisão judicial proferida pela 25ª Junta de Conciliação do TRT da 10ª Região (peça 15, p. 2/20) não ampara a continuidade dos pagamentos da parcela decorrente das 12 referências. Nesse sentido, ensina o saudoso Ministro Teori Zavascki que se determinada decisão de mérito afirmou que uma relação jurídica existe ou que tem certo conteúdo, é porque supôs a existência de determinado comando normativo (norma jurídica) e de determinada situação de fato (suporte fático de incidência) ; se afirmou que determinada relação jurídica não existe, supôs a inexistência ou do comando normativo ou da situação de fato afirmada pelo litigante interessado. Nesse contexto, a alteração de qualquer desses elementos compromete o silogismo original da sentença porque estará alterado o silogismo do fenômeno de incidência por ela apreciado: a relação jurídica que antes existia deixou de existir e vice-versa.[footnoteRef:2]  [2:  ZAVASCKI, Teori Albino. Eficácia das sentenças na jurisdição constitucional. 4. ed., rev., atual. e ampl. São Paulo: Revista dos Tribunais, 2017. p. 105.] 
Daí afirmar-se que a força do comando sentencial tem uma condição implícita, a da cláusula rebus sic stantibus, e significa que ela atua enquanto se mantiverem íntegras as situações de fato e de direito existentes quando da prolação da sentença. Alterada a situação de fato (muda o suporte fático, mantendo-se o estado da norma) ou de direito (muda o estado da norma, mantendo-se o estado de fato) , ou de ambos, a sentença deixa de ter a força de lei entre as partes, que até então mantinha. 
No caso concreto em análise, a decisão judicial proferida nos autos da Reclamatória Trabalhista 1922/1990, que tramitou na 25ª Junta de Conciliação do TRT da 10ª Região, garantiu um reposicionamento na carreira, então celetista, de forma a assegurar isonomia de tratamento com outras carreiras estatais. Assim, a partir da alteração do regime jurídico da CLT para o dado pela Lei 8.112/1990, com o qual a referida vantagem não é compatível, já que não há direito adquirido a regime jurídico, alterou-se o suporte fático e o estado da norma, restando alterado o silogismo original da sentença.
Nessa senda, observo que tal entendimento já foi acolhido pelo STF no regime de repercussão geral no Recurso Extraordinário 596.663, cuja decisão restou assim ementada:
"CONSTITUCIONAL. PROCESSUAL CIVIL. SENTENÇA AFIRMANDO DIREITO À DIFERENÇA DE PERCENTUAL REMUNERATÓRIO, INCLUSIVE PARA O FUTURO. RELAÇÃO JURÍDICA DE TRATO CONTINUADO. EFICÁCIA TEMPORAL. CLÁUSULA REBUS SIC STANTIBUS. SUPERVENIENTE INCORPORAÇÃO DEFINITIVA NOS VENCIMENTOS POR FORÇA DE DISSÍDIO COLETIVO. EXAURIMENTO DA EFICÁCIA DA SENTENÇA.
1. A força vinculativa das sentenças sobre relações jurídicas de trato continuado atua rebus sic stantibus: sua eficácia permanece enquanto se mantiverem inalterados os pressupostos fáticos e jurídicos adotados para o juízo de certeza estabelecido pelo provimento sentencial. A superveniente alteração de qualquer desses pressupostos (a) determina a imediata cessação da eficácia executiva do julgado, independentemente de ação rescisória ou, salvo em estritas hipóteses previstas em lei, de ação revisional, razão pela qual (b) a matéria pode ser alegada como matéria de defesa em impugnação ou em embargos do executado. (destaque acrescido) 
Do julgado acima transcrito, resta claro que a Suprema Corte já pacificou o entendimento segundo o qual, havendo alteração nos pressupostos de fato que fundamentaram a decisão, ainda que transitada em julgado, cessa de imediato a sua eficácia executiva, independentemente de ação rescisória. Diante de tal entendimento, entendo que a situação fática que deu ensejo aos pagamentos decorrentes da rubrica que diz respeito às "12 Referências" há muito tempo foram modificadas, razão pela qual a parcela deve ser excluída dos proventos dos inativos Ângela Bocchetti e Carlos Ernani Bon Pinheiro. Destaco que, para esses interessados, os respectivos atos foram disponibilizados ao TCU há menos de cinco anos, consoante se verifica nos formulários de peças 2 e 3.
Quanto aos atos emitidos em favor dos inativos Celida Maria Silva Lapagesse, Duílio Candido Marques e Eliane Serpa Damasceno Ribeiro, os respectivos formulários foram disponibilizados ao TCU há mais de cinco anos, sem que tenham sido disponibilizadas, aos interessados, as garantias inerentes ao contraditório e à ampla defesa. Nessa situação os referidos inativos devem ter a oportunidade de apresentar seus argumentos. Observo que, nos casos mencionados, mesmo que tese firmada com repercussão geral no RE 636.553 prevaleça no sentido de se reconhecer o registro tácito da concessão, tal registro não terá o condão de assegurar o pagamento irregular da parcela decorrente das "12 referências" nos proventos dos inativos, uma vez que tal parcela irregular não pode subsistir perpetuamente nos respectivos proventos, nos termos da jurisprudência do STF. Anoto que a necessária supressão das rubricas irregulares, nestes casos, independerá da atuação do TCU caso a tese formulada no RE 636.553 não seja modulada.
Ante o exposto, VOTO para que seja adotada a minuta de acórdão que ora trago ao exame deste Colegiado.
TCU, Sala das Sessões Ministro Luciano Brandão Alves de Souza, em 17 de novembro de 2020.
Ministro VITAL DO RÊGO 
Relator